臺灣高等法院臺南分院刑事裁定
抗　告　人　陳奎宏
選任辯護人　林石猛　律師
　　　　　　林岡輝　律師
上列抗告人因聲明異議案件，不服臺灣臺南地方法院中華民國10
0年3月31日裁定（100年度聲字第423號；100年度執字第681號執
行）提起抗告，本院裁定如下：
    主  文
抗告駁回。
    理  由
一、聲明異議意旨略以：聲明異議人即受刑人陳奎宏因犯詐欺罪
    ，經臺灣臺南地方法院99年易字第1353號判決受刑人應執行
    有期徒刑2年8月，如易科罰金，以新台幣1千元折算1日，嗣
    經受刑人聲請易科罰金，詎遭否准，惟受刑人陳奎宏前在科
    技公司上班，嗣遭該公司惡意資遣，方從事詐欺活動，且於
    交保後，即在嘉義家樂福夜市擺攤，已有正常職業，可見並
    無詐欺之惡習。又受刑人參與詐欺之時間僅密集於民國98年
    12月初迄至98年12月底前後一個月，顯見其惡性非屬重大。
    再受刑人已離婚，育有二子年方15、18歲，今明兩年即將陸
    續上高中大學，自是受刑人負擔甚重，若執行有期徒刑，則
    其二子將失所教養，爰為此聲明異議，請求撤銷檢察官不准
    易科罰金之執行指揮，並准予易科罰金云云。
二、按依司法院大法官會議釋字第662號解釋：「中華民國94年
    2月2日修正公布之現行刑法第41條第2項，關於數罪併罰，
    數宣告刑均得易科罰金，而定應執行刑之刑逾6個月者，排
    除適用同條第1項得易科罰金之規定部分，與憲法第23條規
    定有違，並與本院釋字第366號解釋意旨不符，應自本解釋
    公布之日起失其效力。」意旨，對於數罪併罰，數宣告刑均
    得易科罰金，而定應執行之刑超過6個月之案件，仍得依修
    正前刑法第41條第2項規定易科罰金。次按刑法第41條第1項
    規定，犯最重本刑為5年以下有期徒刑以下之刑之罪，而受6
    個月以下有期徒刑或拘役之宣告者，得易科罰金。但確因不
    執行所宣告之刑，難收矯正之效，或難以維持法秩序者，不
    在此限。故有期徒刑或拘役得易科罰金之案件，法院所諭知
    者，僅係如易科罰金之折算標準而已，至於是否准予易科罰
    金，則賦予執行檢察官視個案具體情形裁量之權限。易言之
    ，執行檢察官就受刑人是否確因不執行所宣告之刑，難收矯
    正之效，或難以維持法秩序之情事，具有判斷之餘地，法院
    僅得審查檢察官為刑法第41條第1項之裁量時，其判斷之程
    序有無違背法令、事實認定有無錯誤、其審認之事實與刑法
    第41條第1項之裁量要件有無合理關連、有無逾越或超過法
    律規定之範圍等問題，不得自行代替檢察官判斷受刑人是否
    有上開情事，倘有上述未依法定程序進行裁量，超越法律授
    權裁量範圍之情事，法院始得撤銷，否則法律既已授權檢察
    官就此部分有一定之裁量權限，即應尊重檢察官所為之專業
    判斷，是以，有期徒刑或拘役得易科罰金之案件，法院所諭
    知者，僅係如易科罰金之折算標準而已，至於是否准予易科
    罰金，則賦予執行檢察官視個案具體情形，依前開法律規定
    得予裁量之權能，亦即執行檢察官得考量受刑人如不接受有
    期徒刑或拘役之執行，是否難收矯正之效，或難以維持法秩
    序，以作為其裁量是否准予易科罰金之憑據，非謂受刑人一
    有身體、教育、職業、家庭等事由，或暫時無法執行，執行
    檢察官即應准予易科罰金。經查：
  (一)抗告人即聲明異議人自民國（下同）98年12月10日起至98年
    12月30日止，共同涉犯詐欺取財罪，共9罪等情，案經臺灣
    臺南地方法院於99年12月27日以99年度易字第1353號判決，
    判處應執行有期徒刑2年8月，如易科罰金，以新臺幣壹仟元
    折算壹日確定，嗣臺灣臺南地方法院檢察署檢察官審核以其
    為詐欺集團正犯，被害人數眾多，且數罪併罰，4罪以上故
    意犯受有期徒刑宣告，如不執行所宣告之刑，難收矯正之效
    或難以維持法秩序，因而依刑法第41條第1項但書規定，以
    命令不准其易科罰金，此經原審依職權調取臺灣臺南地方法
    院檢察署100年度執字第681號執行案卷查明屬實。
  (二)查抗告人陳奎宏與同案被告蔡家銘、蘇鈺惠及林峻毅、楊智
    暐、陳冠翔（林峻毅、楊智暐、陳冠翔由檢察官另行移請臺
    灣彰化地方法院併案審理）、許展豪（由檢察官另行移轉臺
    灣高雄地方法院檢察署偵辦）、大陸地區真實姓名年籍不詳
    綽號「阿龍」之成年男子等人共組詐欺集團，而於上開短期
    間內為多次詐欺取財犯行，且本件被害人數眾多，詐取財物
    金錢非微，犯罪所生損害甚鉅，並危害人際信賴、個人財產
    安全及社會平和秩序，惡性匪淺，如不發監執行所宣告之刑
    ，顯然難以收矯正之效及難以維持法秩序，參以時下詐騙猖
    獗情形，為使受刑人產生就其犯行付出代價之感，倘不執行
    所宣告之刑，顯難收矯正之效，則執行檢察官依其專業判斷
    ，在法律授權範圍內依法定程序進行裁量，並於100年3月3
    日駁回受刑人易科罰金之聲請，經核並無不當。至於受刑人
    雖稱如入監服刑，家中缺乏經濟來源，二子將失其教養云云
    ，此與檢察官應否准許其易科罰金之聲請無涉。從而，本件
    檢察官已具體說明不准易科罰金之理由，未見有何逾越法律
    授權、恣意專斷等濫用權力之情事。
三、至於聲請人抗告意旨略以：本案件犯數罪各罪均從輕判處六
    月以下有期徒刑而併宣告得易科罰金者，應係犯罪情節輕微
    ，若一律不准其易科罰金，不免過於嚴格、僵化，限縮易科
    罰金制度之適用範圍，亦不符易科罰金旨在救濟短期自由刑
    流弊之立法本意。復參酌釋字第662號解釋及刑法第41條之
    修正意旨及刑法第2條從新從輕之規定，執行檢察官倘無具
    體確切之理由，更不得恣意否准易科罰金。且異議人所犯之
    詐欺罪經事實審法院確定判決，認非惡性重大而屬得易科罰
    金之刑，事實審法院當已就其犯罪所生之危害及犯罪後之態
    度等就抗告人有利、不利之一切情狀，詳加審酌，因此就本
    案而言，實無不准易科罰金之理云云。但查：
  (一)按依司法院大法官會議釋字第662號解釋意旨，對於數罪併
    罰，數宣告刑均得易科罰金，而定應執行之刑超過6個月之
    案件，仍得依修正前刑法第41條第2項規定易科罰金。次按
    刑法第41條第1項規定，犯最重本刑為5年以下有期徒刑以下
    之刑之罪，而受6個月以下有期徒刑或拘役之宣告者，得易
    科罰金。但確因不執行所宣告之刑，難收矯正之效，或難以
    維持法秩序者，不在此限。故有期徒刑或拘役得易科罰金之
    案件，法院所諭知者，僅係如易科罰金之折算標準而已，至
    於是否准予易科罰金，則賦予執行檢察官視個案具體情形裁
    量之權限。此本即法律授權檢察官對於得易科罰金案件之指
    揮執行，依具體個案，考量犯罪特性、情節及受刑人個人特
    殊事由等因素，如認受刑人確有因不執行所宣告之刑，難收
    矯正之效，或難以維持法秩序者，自得不准予易科罰金，此
    乃檢察官指揮執行時得依職權裁量之事項，亦屬執行檢察官
    辦理執行案件之核心領域事項，倘其未濫用權限，尚非法院
    所應介入審查而任意指摘為違法。換言之，原則上法院不宜
    自行代替檢察官判斷受刑人是否有檢察官所指之裁量事由，
    此觀之最高法院99年台抗字第899號裁定意旨亦明。易言之
    ，執行檢察官就受刑人是否確因不執行所宣告之刑，難收矯
    正之效，或難以維持法秩序之情事，具有判斷之餘地，法院
    僅得審查檢察官為刑法第41條第1項之裁量時，其判斷之程
    序有無違背法令、事實認定有無錯誤、其審認之事實與刑法
    第41條第1項之裁量要件有無合理關連、有無逾越或超過法
    律規定之範圍等問題，不得自行代替檢察官判斷受刑人是否
    有上開情事，倘有上述未依法定程序進行裁量，超越法律授
    權裁量範圍之情事，法院始得撤銷，否則法律既已授權檢察
    官就此部分有一定之裁量權限，即應尊重檢察官所為之專業
    判斷。
  (二)又本件執行檢察官就不准易科罰金部分業已載明具體理由為
    「被告為詐欺集團正犯，被害人數眾多，且數罪併罰，4罪
    以上故意犯受有期徒刑宣告」，如不執行所宣告之刑，難收
    矯正之效或難以維持法秩序，因而依刑法第41條第1項但書
    規定，以命令不准其易科罰金，此經本院依職權調取臺灣臺
    南地方法院檢察署100年度執字第681號執行案卷查明屬實。
    而臺南地方法院100年聲字第423號裁定認聲明異議人組成詐
    欺集團，而於短期間內為多次詐欺取財犯行，且本件被害人
    數眾多，詐取財物金錢非微，犯罪所生損害甚鉅，並危害人
    際信賴、個人財產安全及社會平和秩序，惡性匪淺，如不發
    監執行所宣告之刑，顯然難以收矯正之效及難以維持法秩序
    ，參以時下詐騙猖獗情形，為使受刑人產生就其犯行付出代
    價之感，倘不執行所宣告之刑，顯難收矯正之效，則執行檢
    察官依其專業判斷，在法律授權範圍內依法定程序進行裁量
    ，並於100年3月3日駁回受刑人易科罰金之聲請，經核並無
    不當。故本件數罪併罰雖屬得易科罰金之案件，然經承辦執
    行檢察官審核結果，以受刑人係詐騙累犯，經臺南地方法院
    以99年易字第1353號判決確定其所為詐欺等犯行達9次之多
    ，揆諸時下詐騙猖獗情形，為使受刑人產生就其犯行付出代
    價之感，倘不執行所宣告之刑，顯難收矯正之效。執行檢察
    官依其專業判斷，於法律授權範圍內依法定程序進行裁量，
    並無不符之處。因此臺南地方法院100年聲字第423號裁定認
    定執行檢察官無裁量瑕疵，法院實無介入必要，亦無不合。
  (三)抗告意旨雖又主張：異議人所犯之詐欺罪雖達9件，惟其本
    質上究屬基於概括犯意反覆施行而犯之數罪，於刑法95年7
    月1日修正施行前，係屬連續犯之實質上一罪或連續犯之裁
    判上一罪，顯與一般犯罪之數罪有所不同云云。惟查，大
    法官解釋釋字第662號解釋係針對數罪併罰，數宣告刑均未
    逾6個月得易科罰金，而定應執行之刑逾6個月之情狀所為之
    解釋，若本件實係屬一罪，非屬數罪併罰之類，則更自無該
    號解釋之適用。另該號解釋屬法院諭知易科罰金折算標準之
    規定之一，「視個案具體情形裁量是否准予易科罰金之權限
    」亦非屬該號解釋規範之範疇內，故受刑人執此號解釋，請
    求易科罰金云云，亦屬無據。
  (四)抗告意旨又以：依刑法第41條修法趨勢可知，易科罰金制度
    旨在防止短期自由刑之流弊，對於易科罰金之審查不宜過苛
    ，執行時除因具有刑法第41條第1項但書之例外情形，原則
    上即應准予易科罰金云云。但查：
    (1)刑法第41條修正施行後，易科罰金雖以准為原則，但如有
      「確因不執行所宣告之刑，難收矯正之效，或難以維持法
      秩序者」之情形，仍得不准易科罰金，殆無疑義。而有期
      徒刑或拘役得易科罰金之案件，法院所諭知者，僅易科罰
      金折算之標準，而有關宣告有期徒刑、拘役應否准許易科
      罰金執行之易刑處分，依刑事訴訟法第457條規定，係由
      為裁判法院之檢察官指揮之；是檢察官審酌個案情形，認
      受刑人確因不執行所宣告之刑，難收矯正之效，或難以維
      持法秩序者，自得不准受刑人易科罰金。另所謂「難收矯
      正之效」及「難以維持法秩序」等，均屬不確定法律概念
      ，此乃係立法者賦予執行者能依具體個案，考量犯罪特性
      與情節及受刑人個人之特殊事由，據以審酌應否准予易科
      罰金，非謂僅因犯罪情節輕微，而應一概予以准許，至受
      刑人是否「執行顯有困難」，或有無「確因不執行所宣告
      之刑，難收矯正之效，或難以維持法秩序」之情形，則由
      承辦檢察官，就受刑人之具體情況審酌而指揮執行，屬於
      執行檢察官依職權裁量之事項，此觀之刑事訴訟法第457
      條第1項前段「執行裁判由為裁判法院之檢察官指揮之」
      之規定自明。
    (2)且刑法第41條第1項但書為例外規定，基於例外從嚴之法
      則，檢察官自應進一步就個案依受刑人之身體、教育、職
      業或家庭關係等因素，審酌其如不接受有期徒刑或拘役之
      執行，是否難達科刑之目的、或難收矯正之成效或維持法
      秩序，即何以符合該部分構成要件應詳以說明，用以確保
      公權力行使之透明、可受公評，並防止裁量之恣意，以為
      其裁量之憑據。而查本件執行檢察官不准易科罰金，其具
      體理由為「被告為詐欺集團正犯，被害人數眾多，且所犯
      為數罪併罰，四罪以上故意犯受有期徒刑宣告」，如不執
      行所宣告之刑，難收矯正之效或難以維持法秩序，因而依
      刑法第41條第1項但書規定，以命令不准其易科罰金，此
      經本院依職權調取臺灣臺南地方法院檢察署100年度執字
      第681號執行案卷查明屬實。故為達到懲治之效目的，執
      行檢察官不准易科罰金，並無違法或裁量瑕疵。臺南地方
      法院100年聲字第423號裁定，尊重執行檢察官專業，而駁
      回受刑人之異議，亦無違法之處。
  (五)抗告意旨又以：受刑人是否有刑法第41條但書之規定應經嚴
    格之證明，亦即必確有因「不執行所宣告之刑，難收矯正之
    效，或難以維持法秩序」之事由，始不准其易科罰金，否則
    原則上受刑人均得依該條項前段之規定准為易科罰金云云。
    但查：
    (1)法院應調查之待證事項，依其內容，有實體爭點及程序爭
      點之分；其證明方法，有嚴格證明及自由證明之別。實體
      爭點，因常涉及犯罪事實要件之該當性、有責性及違法性
      等實體法事項，與發見犯罪之真實有關，自應採取嚴格證
      明，故其證據調查之方式及證據能力，均受法律所規範，
      適用直接審理原則；至程序爭點僅涉及訴訟要件之程序法
      事項，自得採取自由證明，其證據能力由法院審酌，並無
      直接審理原則之適用。是檢察官審酌准駁易科罰金之訴訟
      程序，非屬實體爭點是否應予嚴格證明，或僅屬自由證明
      即可之訴訟要件之程序法事項，尚非無疑。
    (2)況若如抗告意旨所謂檢察官為受刑人准否易科罰金處分時
      ，應循嚴格證明程序為之，而該執行檢察官以受刑人本案
      判決確定後再犯相類案件，認該受刑人確有難收矯正之效
      而欲為不准易科罰金之處分時，依嚴格證明程序，須待該
      受刑人所犯後罪為有罪判決確定後，方得據以確認該受刑
      人有難收矯正之效之情。則受刑人得否准予易科罰金，繫
      於尚待時日之有罪確定判決，此亦與違刑事訴訟法第456
      條所定執行裁判之時期有違，顯無足採。
  (六)抗告意旨又以：執行檢察官作成應否易科罰金之處分，不僅
    應附具體理由，更應遵守正當法律程序之原理原則及人性尊
    嚴。然本件執行檢察官未提出異議人有其他難收矯正之效及
    難以維持法律秩序之具體事由，亦未就其他有利於異議人之
    事實詳述其不可採之理由，更未給予當事人陳述意見之機會
    。且本件執行檢察官未賦予異議人陳述有關易科罰金意見之
    機會，且從未就異議人有再犯可能之事實詳為說明，異議人
    無從瞭解該決定如何形成，其有損人性尊嚴情形至明。原審
    不查，遽為聲明異議駁回之裁定，同有違誤云云。但查：
    (1)正當法律程序雖為憲法保障人民之基本概念，屬維繫人性
      尊嚴之一環，惟實現此憲法概念之程序法規定，則因人民
      所處法律位階層面之不同，而分散臚列於行政程序法及刑
      事訴訟法等法律規定中，於踐履正當法律程序之保障時，
      應視個案判斷適用之程序法規定。行政程序法與刑事訴訟
      法既屬不同法律位階層面之程序規定，對於正當法律程序
      之踐履，自應尋求個案所處之程序究屬何者，而依相關法
      律規定予以保障。
    (2)經查本件執行檢察官於100年3月30日訊問受刑人中，已明
      確就受刑人聲請易科罰金是否准許乙節，已賦予受刑人陳
      述意見之機會，並諭知受刑人不准易科罰金及易服社會勞
      動，發監執行，此經本院調取臺灣臺南地方法院檢察署10
      0年度執字第681號執行案卷查明屬實。故檢察官於指揮執
      行時，已充分審查、考量受刑人不入監執行之矯正之效及
      法秩序之維持等諸般情節，求受刑人免於遭受短期自由刑
      之弊，而不可得，反復思量始決定不予准許易科罰金。其
      所為不准易科罰金之指揮執行命令，自無違反正當法律程
      序及人性尊嚴。且屬法律授權檢察官所行使之合義務性裁
      量，並符外部界限及內部界限之拘束，自無不當。是以，
      本件臺南地方法院檢察署檢察官未准予受刑人易科罰金之
      執行指揮及臺南地方法院之原裁定並無違法或不當。
  (七)抗告意旨又以：參諸臺灣高雄地方法院99年度聲字第125號
    裁定及臺灣高等法院高雄分院99年度聲字第1259號裁定，以
    舉重明輕法旨及平等原則，本案徵諸憲法第23條比例原則及
    易科罰金之制度目的，就執行短期自由刑所生弊害而言，異
    議人更有避免之必要與正當性。且原審法院未命本件執行檢
    察官檢附具體理由，忽略原事實審法院已就相同理由作成以
    最低標準易科罰金之判決，未要求檢察官就異議人有難收矯
    正之效之事由詳為論證，亦顯違反例外從嚴原則、平等原則
    與比例原則，要無維持之理云云。但查：
    (1)如前所述，有期徒刑或拘役得易科罰金之案件，是否准予
      易科罰金，係賦予執行「檢察官」視個案具體情形，依前
      開法律規定裁量之權能，亦即執行檢察官得考量受刑人之
      一切主、客觀條件，審酌其如不接受有期徒刑或拘役之執
      行，是否難達科刑之目的、收矯正之成效或維持法秩序等
      ，以作為其裁量是否准予易科罰金或易服社會勞動之憑據
      ，非謂受刑人受6個月以下有期徒刑或拘役之宣告時，執
      行檢察官即必然應准予易科罰金或易服社會勞動云云。
    (2)且本件經查原審裁定認為：「受刑人組成詐欺集團，而於
      短期間內為多次詐欺取財犯行，且本件被害人數眾多，詐
      取財物金錢非微，犯罪所生損害甚鉅，並危害人際信賴、
      個人財產安全及社會平和秩序，惡性匪淺，如不發監執行
      所宣告之刑，顯然難以收矯正之效及難以維持法秩序，參
      以時下詐騙猖獗情形，為使受刑人產生就其犯行付出代價
      之感，倘不執行所宣告之刑，顯難收矯正之效，則執行檢
      察官依其專業判斷，在法律授權範圍內依法定程序進行裁
      量，並於100年3月3日駁回受刑人易科罰金之聲請，經核
      並無不當。」顯見已考量受刑人即異議人之一切主、客觀
      條件，審酌其如不接受有期徒刑或拘役之執行，是否難達
      科刑之目的、收矯正之成效或維持法秩序等情，作其裁量
      憑據，檢察官所為審酌、裁量自屬合法適當。原裁定認檢
      察官已就本案為具體個案審酌，且業已具體詳細說明，而
      駁回異議聲請，乃貫徹法規範之目的，並無不合。
    (3)且刑法第41條第1項但書之難收矯正之效或難以維持法秩
      序，應係綜合考量被告之犯行、前案執行效果、犯案時之
      外在環境，個人特質與社會秩序之維護等一切因素，因個
      案差異，方會授權執法者在審酌是否准予易科罰金時，仍
      有因個案差異之裁量空間，並無違背憲法平等原則之處。
      則檢察官綜合被告素行等因素，而不准易科罰金，於法並
      不違背，且各案案情不同，自與憲法平等原則無涉，亦難
      攀引他案結果。本院綜觀全卷並審酌上情，認本件執行檢
      察官於指揮執行時，已充分審查、考量異議人應入監執行
      ，以收其矯正之效，俾維持法秩序等節後，始不予准許易
      科罰金，此一不准易科罰金之指揮執行命令，當無違反平
      等原則及比例原則，且屬法律授權檢察官所行使之合義務
      性裁量，並符外部界限及內部界限之拘束，乃本其法律所
      賦與指揮刑罰執行職權之行使，對具體個案所為之判斷，
      自難謂有何逾越法律授權或專斷等濫用權力之情事。此外
      ，復查無檢察官上開裁量權之行使有何瑕疵之情事。
  (八)抗告意旨又以：異議人犯後深感後悔，已向被害人等試圖和
    解，益見其尚非犯後不知悔改之徒。且於受徒刑之宣告確定
    後確已積極向善，倘遽令其入監服刑，反有害公益。又異議
    人尚須扶養高齡70歲且患有心臟病及高血壓之父親及膝下15
    歲及18歲面臨升學壓力之兩名子女云云。但查：
    現行刑法第41條第1項有關得易科罰金之規定，已刪除「受
    刑人因身體、教育、職業、家庭等事由，執行顯有困難」之
    規定，亦即執行檢察官考量是否准受刑人易科罰金時，已不
    須考量受刑人是否因身體、教育、職業、家庭等事由致執行
    顯有困難，而僅須考量受刑人如不接受有期徒刑或拘役之執
    行，是否難收矯正之效，或難以維持法秩序，以作為其裁量
    是否准予易科罰金之依據。在刑事執行程序中，檢察官得依
    刑法第41條第1項但書規定，審酌受刑人是否具有「確因不
    執行所宣告之刑，難收矯正之效，或難以維持法秩序」等事
    由決定之。倘其未濫用權限，自不得任意指摘為違法（最高
    法院98年度台抗字第477號裁定意旨可資參照）。
四、綜上所述，原審認抗告人即聲明人指摘檢察官之執行指揮不
    當，為無理由，而駁回其異議等情。本院經核其認事用法，
    均無不當，裁定亦稱妥適，聲明人抗告意旨如上開理由三（
    即(一)、(二)、(三)、(四)、(五)、(六)、(七)、(八)所示）之抗告理由，認
    原審裁定不當云云，但依上開理由三（即(一)、(二)、(三)、(四)、
    (五)、(六)、(七)、(八)）之說明，及本件抗告人所涉係危害社會治
    安甚鉅之詐欺案件，並與大陸地區真實姓名年籍不詳綽號「
    阿龍」之成年男子等人共組詐欺集團，造成眾多被害人之損
    害，其以不法之手段詐取被害人財物，亦造成社會人心恐懼
    ，為時下全國民眾所詬病之犯罪行為，為了遏止不良之詐財
    歪風，檢察官為了維持法秩序，而不准其易科罰金，乃其裁
    量權之行使，而原審亦認為了維護社會秩序駁回聲明人之異
    議，亦無不法之處，是本院仍認聲明人之上開抗告為無理由
    ，應予駁回。
五、據上論結，應依刑事訴訟法第412條，裁定如主文。
中    華    民    國   100    年    6     月    7     日
                  刑事第七庭    審判長法  官    李文福
                                      法  官    陳顯榮
                                      法  官    顏基典
以上正本證明與原本無異。
不得再抗告。
                                      書記官    林宛妮
中    華    民    國   100    年    6     月    7     日